ACORDAO-COMPLETO-2427821

ACÓRDÃO 5879/2021 ATA 10/2021 - SEGUNDA CÂMARA

VISTOS, relatados e discutidos estes autos de atos de pensão civil exarados pela Fundação Universidade Federal do Piauí em favor de Alzira Almeida de Sousa Castro, instituída por José Adail Fonseca de Castro,
ACORDAM os Ministros do Tribunal de Contas da União, reunidos em Sessão da Segunda Câmara, diante das razões expostas pelo Relator, nos termos do art. 71, inciso III, da Constituição Federal; do art. 1º, inciso V, e do art. 39, inciso II, da Lei nº  8.443, de 16 de julho de 1992; do art. 1º, inciso VIII, do art. 259, inciso II, do art. 260, § 1º e § 2º, do Regimento Interno, e do art. 7º, § 4º da Instrução Normativa nº  78, de 21 de março de 2018:
9.1 reconhecer o registro tácito do ato de concessão da pensão civil instituído por José Adail Fonseca de Castro em favor de Alzira Almeida de Sousa Castro;
9.2 determinar à Fundação Universidade Federal do Piauí, com fundamento no inciso I do art. 4º da Resolução nº  315, de 22 de abril de 2020, que:
9.2.1 no prazo de 15 (quinze) dias, contados da data do conhecimento do acórdão, dê ciência à interessada do inteiro teor desta deliberação, incluindo relatório e voto que a fundamentaram;
9.2.2 no prazo de 30 (trinta) dias, contados da data do conhecimento do acórdão, disponibilize a este Tribunal, por meio do Sistema e-Pessoal, comprovante das datas em que a interessada tiver tomado conhecimento deste acórdão, na forma do item 9.2.1, conforme o art. 21 da Instrução Normativa nº  78, de 2018;
9.3 determinar à Secretaria de Fiscalização de Integridade de Atos e Pagamentos de Pessoal e de Benefícios Sociais que:
9.3.1 dê início aos procedimentos destinados à revisão de ofício dos atos de concessão da pensão civil instituída por José Adail Fonseca de Castro em favor de Alzira Almeida de Sousa Castro, nos termos do subitem 9.2.1 do Acórdão 122/2021-TCU-Plenário, relatado pelo Ministro Walton Alencar Rodrigues;
9.3.2 monitore o cumprimento das determinações ora expedidas, representando ao Tribunal, em caso de irregularidades; e 
9.4 dar ciência deste Acórdão à Fundação Universidade Federal do Piauí, informando-a de que o teor integral da deliberação poderá ser obtido no endereço eletrônico www.tcu.gov.br/acordaos.

PENSÃO CIVIL.

Segunda Câmara

Fundação Universidade Federal do Piauí.

3. Interessada: Alzira Almeida de Sousa Castro (CPF XXX.953.803-XX), beneficiária da pensão instituída por José Adail Fonseca de Castro (CPF XXX.878.893-XX).

13.1. Ministros presentes: Bruno Dantas (Presidente), Augusto Nardes, Aroldo Cedraz e Raimundo Carreiro (Relator).
13.2. Ministros-Substitutos presentes: Marcos Bemquerer Costa e André Luís de Carvalho.

ACORDAO-COMPLETO-2524697

Acórdão 1266/2022 - Plenário

RAIMUNDO CARREIRO

Adoto como parte do presente relatório a instrução de peça 6, aquiescido pelo dirigente da unidade, à peça 7, e pelo Ministério Público, à peça 8, em cumprimento do disposto no art. 1º, § 3º, da Lei nº 8.443/92, verbis:
INTRODUÇÃO
1.	Trata-se do ato inicial de concessão da pensão civil instituída por José Adail Fonseca de Castro (CPF: XXX.878.893-XX) , ex-servidor da Fundação Universidade Federal do Piauí.
2.	O ato foi submetido, para fim de registro, à apreciação do Tribunal de Contas da União (TCU) , de acordo com o art. 71, inciso III, da Constituição Federal. O cadastramento e a disponibilização ao TCU ocorreram por intermédio do Sistema de Apreciação e Registro de Atos de Admissão e Concessões, na forma dos arts. 2º, caput e incisos I a VI, e 4º, caput, da Instrução Normativa - TCU 78/2018.
3.	Ao benefício pensional habilitou-se Alzira Almeida de Sousa Castro (CPF: XXX.953.803-XX) , viúva do ex-servidor.
HISTÓRICO
4.	O ato em exame, cuja data de vigência é 4/6/2015, foi disponibilizado ao TCU em 7/1/2016.
5.	O Controle Interno emitiu parecer pela legalidade da concessão, fazendo constar esclarecimento nos seguintes termos: "CERTIDÃO DE TRANSITO EM JULGADO DO MANDADO DE SEGURANÇA Nº 31412 DO SUPREMO TRIBUNAL FEDERAL, JULGADO EM 15/05/2014. "
EXAME TÉCNICO
6.	O ex-servidor José Adail Fonseca de Castro (CPF: XXX.878.893-XX) , aposentado voluntariamente em 18/3/2004, com proventos integrais, com amparo no art. 8º da EC 20/1998 c/c art. 3º da EC 41/2003, faleceu em 18/3/2004, razão pela qual o cálculo da pensão deve observar o regramento contido na Lei 10.887/2004 (reajuste pelo RGPS e aplicação do redutor) .
7.	Consta do ato de concessão de pensão civil ora examinado, bem como da atual ficha financeira extraída do Siape (peça 2) , o pagamento de rubrica decorrente de provimento judicial, no valor de R$ 1.010,88, alusiva a parcela salarial oriunda de plano econômico (URP 26,05%) .
8.	O exame da ficha financeira acostada à peça 2, bem como da planilha de atualização do valor do benefício pelos índices de reajuste do RGPS (peça 3) , demonstra que a parcela de R$ 1.010,88 foi incluída na base de cálculo da pensão (peça 3) , não tendo sido observada a necessária absorção da aludida parcela pelas novas estruturas remuneratórias posteriores ao provimento judicial.
9.	Cumpre observar, contudo, a teor do que restou assentado nos Acórdão 3115/2015-TCU-Primeira Câmara, de relatoria do Ministro Bruno Dantas, e 4475/2016-TCU-2ª Câmara, de relatoria da Ministra Ana Arraes, que os docentes ativos e inativos da UFPI encontram-se amparados por decisão proferida no Mandado de Segurança 31.412/DF, impetrado perante o Supremo Tribunal Federal, com trânsito em julgado em 15/5/2014.
10.	No que concerne ao decidido no MS 31.412, esta Corte de Contas já decidiu, nos Acórdãos 7.856 e 7.857, ambos de 2014, da 1ª Câmara, e de relatoria do Ministro Benjamin Zymler, que não há impedimento para que seja determinado à entidade que, a partir do trânsito em julgado do referido mandamus, haja a absorção do pagamento das parcelas por leis ulteriores que vierem a alterar a estrutura remuneratória dos inativos, tendo em vista que não houve qualquer inovação quanto ao pagamento das parcelas relativas aos planos econômicos, pois que no processo judicial discutiu-se tão somente a natureza jurídica da vantagem e a forma pela qual se daria a execução da decisão proferida na reclamação trabalhista transitada em julgado no âmbito da Justiça do Trabalho. Neste sentido, o nobre Relator, Ministro Benjamin Zymler, proferiu o voto condutor do Acórdão 7857/2014-TCU-Primeira Câmara, conforme excerto:
"15. 	Resta, por fim, tecer algumas considerações relativamente ao que restou decidido no âmbito do MS nº 31.412/DF impetrado perante o Supremo Tribunal Federal e a sua repercussão no presente processo.
16. 	Da parte dispositiva da decisão transitada em julgado no âmbito do referido mandamus extrai-se o seguinte:
'Sendo assim, e em face das razões expostas, defiro o presente mandado de segurança, para cassar as deliberações emanadas do E. Tribunal de Contas da União, 'dirigidas à Universidade Federal do Piauí, que ordenam a exclusão da parcela referente à URP de qualquer professor beneficiado pela decisão judicial proferida nos autos da Reclamação Trabalhista de nº 02-1069/1990, transitada em julgado no dia 31/07/1995 (...) ' (grifei) , que tramitou perante a (antiga) 2ª Junta de Conciliação e Julgamento de Teresina/PI, restando prejudicado , em consequência, o exame do recurso de agravo interposto pela União.
17. 	Isso porque, segundo o impetrante e os próprios fundamentos da decisão transitada em julgado, o Tribunal de Contas da União, ao apreciar a legalidade da concessão de aposentadoria aos docentes filiados à entidade impetrante, negando-lhe o correspondente registro, teria desrespeitado a autoridade da decisão judicial transitada em julgado no âmbito da Justiça do Trabalho que reconheceu aos filiados o direito à incorporação da vantagem relativa à URP de 26,05% em seus vencimentos.
18. 	Nos termos do art. 468 do Código de Processo Civil, "a sentença, que julgar total ou parcialmente a lide, tem força de lei nos limites da lide e das questões decididas". Já o art. 472 do mesmo diploma legal, estabelece que: "a sentença faz coisa julgada às partes entre as quais é dada, não beneficiando, nem prejudicando terceiros" (nossos os grifos) .
19. 	Referidos dispositivos legais, como se vê, tratam dos limites objetivos (art. 468) e subjetivos (art. 472) da coisa julgada.
20. 	Segundo o previsto no art. 472 do CPC, a coisa julgada vincula somente as partes, não atingindo terceiros, que não podem ser beneficiados ou prejudicados. Trata-se da eficácia inter partes da coisa julgada, que se justifica em razão dos princípios da ampla defesa e do contraditório, pois não se pode admitir que a sentença de mérito torne-se imutável e indiscutível para aquele que não participou do processo.
21. 	Já o limite objetivo da coisa julgada diz respeito à possibilidade de rediscussão da matéria já decidida, ensinado a doutrina majoritária pátria que a eficácia preclusiva da coisa julgada atinge tão somente as alegações referentes à causa de pedir que fez parte da demanda, porquanto alegado outro fato jurídico ou outra fundamentação jurídica não presentes na primeira demanda, entende-se como afastada do caso a tríplice identidade (mesmas partes, mesma causa de pedir e mesmo pedido) , que impediria que a mesma causa fosse novamente enfrentada judicialmente em novo processo.
22.	No que diz respeito ao MS nº 31.412, cuja decisão transitou em julgado no dia 15/5/2014, entendo que não houve qualquer inovação quanto ao pagamento das parcelas relativas aos planos econômicos, ao menos com relação à eficácia pro futuro da referida decisão, já que no processo em que foi proferida discutiu-se tão somente a natureza jurídica da vantagem e a forma pela qual se daria a execução da decisão proferida na reclamação trabalhista transitada em julgado no âmbito da Justiça do Trabalho, uma vez que nela se determinou a incorporação da vantagem.
23. 	Tem-se, assim, que, no âmbito do referido mandamus, não se discutiu, a meu ver, a perda da eficácia da decisão judicial trabalhista em face das leis supervenientes que alteraram os planos de carreira dos servidores beneficiados naquela decisão, tratando-se, portanto, de nova causa de pedir estranha à decisão transitada em julgado, sendo legítimo que se adote no processo ora em julgamento determinação no sentido de que a partir do trânsito em julgado do MS 31.412 haja a absorção do pagamento das parcelas reconhecidas por força de decisão judicial por leis ulteriores que alteraram a estrutura remuneratória dos inativos.
11.	Diante dessas considerações, propõe-se seja adotada, nestes autos, solução semelhante, mediante determinação à Fundação Universidade Federal do Piauí para que, a partir do trânsito em julgado do MS 31.412/DF, promova a absorção da vantagem referente à URP de fevereiro de 1989, paga sob a forma de rubrica judicial, pelas leis que vierem a alterar a estrutura remuneratória do servidor inativo com eficácia posterior à referida decisão.
12.	Em vista disso, propõe-se considerar ilegal, negando-lhe registro, o ato inicial de concessão de pensão civil aqui examinado, com determinação à Fundação Universidade Federal do Piauí para que, a partir do trânsito em julgado do MS 31.412/DF, promova a absorção da vantagem referente à URP de fevereiro de 1989, paga sob a forma de rubrica judicial, pelas leis que vierem a alterar a estrutura remuneratória do servidor inativo com eficácia posterior à referida decisão.
13.	Cumpre observar que, não havendo decorrido o prazo 5 (cinco) anos desde o ingresso nesta Corte de Contas do ato de concessão ora examinado, não há a necessidade de se instalar o contraditório, consoante o entendimento firmado no Acórdão 587/2011-TCU-Plenário, de relatoria do Ministro Valmir Campelo.
14.	Por derradeiro, registre-se que a análise do presente feito observou o regramento inscrito na Resolução TCU 315/2020, e que o ato em comento completará 5 anos no TCU em 07/01/2021.
CONCLUSÃO
15.	Em vista do acima expendido, propõe-se considerar ilegal, negando-lhe registro, o ato inicial de concessão de pensão civil incluído no presente feito, haja vista que não houve a absorção da parcela judicial concessiva do reajuste relativo a perdas decorrentes da implantação da URP (26,05%) .
PROPOSTA DE ENCAMINHAMENTO
16.	Ante o exposto, e de conformidade com o preceituado nos artigos 71, III, da Constituição Federal de 1988; 1º, V, e 39, II, da Lei 8.443/1992; 1º, VIII, 259, II, 260, § 1º, e 262, § 2º, do Regimento Interno/TCU, propõe-se:
16.1	considerar ilegal, negando-lhe registro, o ato inicial de concessão da pensão civil instituída por José Adail Fonseca de Castro (CPF: XXX.878.893-XX) em favor da beneficiária Alzira Almeida de Sousa Castro (CPF: XXX.953.803-XX) , haja vista que não houve a absorção da parcela judicial concessiva do reajuste relativo a perdas decorrentes da implantação da URP (26,05%) ;
16.1.1	dispensar o ressarcimento das quantias indevidamente recebidas, presumida a boa-fé, consoante o disposto no Enunciado 106 da Súmula de Jurisprudência do TCU;
16.1.2	determinar à Fundação Universidade Federal do Piauí que, nos termos do art. 262, caput, do Regimento Interno do TCU, e art. 4º, inciso I, da Resolução TCU 315/2020:
a) a partir de 15/5/2014, data do trânsito em julgado do MS 31.412/DF, promova a absorção da vantagem referente à URP de fevereiro de 1989, paga sob a forma de rubrica judicial, pelas leis que vierem a alterar a estrutura remuneratória do servidor inativo com eficácia posterior à referida decisão;
b) comunique a interessada acerca do teor deste Acórdão, alertando-a de que o efeito suspensivo proveniente da interposição de eventuais recursos junto ao TCU não a eximirá da devolução dos valores percebidos indevidamente após sua notificação, caso os recursos não sejam providos;
c) encaminhe ao Tribunal o comprovante de que a interessada tomou ciência do inteiro teor desta deliberação; e
d) emita e disponibilize no sistema e-Pessoal, no prazo de 30 (trinta) dias, novo ato de concessão, escoimado da irregularidade apontada, nos termos do art. 262, § 2º, do Regimento Interno do TCU.
É o relatório.

não há

Procurador Rodrigo Medeiros de Lima.

CONCESSÃO DE PENSÃO CIVIL. PARCELA DECORRENTE DE DECISÃO JUDICIAL CONCESSIVA DE REAJUSTE RELATIVO A PERDAS COM A URP, A QUAL DEVERIA SER ABSORVIDA POR AUMENTOS REMUNATÓRIOS. DECISÃO JUDICIAL TRANSITADA EM JULGADO. REGISTRO TÁCITO. REVISÃO DE OFÍCIO.

PENSÃO CIVIL (PCIV)

Secretaria de Fiscalização de Integridade de Atos e Pagamentos de Pessoal e de Benefícios Sociais (Sefip).

Atuo processo por força do art. 13 da Resolução nº  175, de 2005.
Em exame ato de concessão de pensão civil instituídas por José Adail Fonseca de Castro, ex-servidor da Fundação Universidade Federal do Piauí, em favor de Alzira Almeida de Sousa Castro, viúva do ex-servidor. 
A Secretaria de Fiscalização de Pessoal (Sefip) registrou que há rubrica judicial, transitada em julgado, no valor de R$ 1.010,88, referente a parcela salarial oriunda de plano econômico (URP 26,05%) .
Na decisão judicial mencionada, proferida nos autos da Reclamação Trabalhista de nº 02-1069/1990, transitada em julgado no dia 31/07/1995, reconheceu-se aos filiados o direito à incorporação da vantagem relativa à URP de 26,05% sobre seus vencimentos.
A unidade técnica evocou a jurisprudência do Tribunal para afirmar que o pagamento referente à parcela mencionada deveria ser absorvido em decorrência de leis ulteriores que alterassem a estrutura remuneratória dos inativos.
Em vista disso, propôs considerar ilegal, e negar registro ao ato inicial de concessão de pensão civil, haja vista que não houve a absorção da parcela judicial concessiva do reajuste relativo a perdas decorrentes da implantação da URP (26,05%) .
Acolho as manifestações da Sefip, avalizadas pelo representante do Ministério Público. Sem embargo, faço algumas adequações quanto ao encaminhamento a ser proposto, à luz do lapso temporal decorrido e das novas regras adotadas pelo TCU com relação aos atos de pessoal que ingressaram nesta Corte há mais de cinco anos ainda não apreciados. 
Nesses casos, conforme decidido pelo Plenário, no Acórdão nº 122/2021, relator o Ministro Walton Alencar Rodrigues, o processo deve voltar à unidade técnica para que dê imediato início aos procedimentos destinados à revisão de ofício.
Por meio do mencionado acórdão, o Plenário, por unanimidade, entendeu que ocorre o registro tácito do ato de concessão de aposentadoria, de reforma ou de pensão após cinco anos de estes haverem sido submetidos ao TCU. Entretanto, entendeu também que é possível à Corte de Contas proceder à revisão de ofício daqueles que estiverem eivados de ilegalidade, em análise não exauriente, no prazo de 5 anos, com base no art. 54 da Lei nº  9.784, de 1999, em perfeita consonância com decisão proferida pelo Supremo Tribunal Federal (RE 363.553/RS) .
Desse modo, cabe reconhecer o registro tácito do ato e encaminhar o processo à Secretaria de Fiscalização de Integridade de Atos e Pagamentos de Pessoal e de Benefícios Sociais, que sucedeu à Secretaria de Fiscalização de Pessoal, para que tome as providências necessárias à revisão de ofício. 
Do exposto, VOTO por que seja aprovado o Acórdão que ora submeto a este Colegiado.
TCU, Sala das Sessões Ministro Luciano Brandão Alves de Souza, em 6 de abril de 2021.
RAIMUNDO CARREIRO 
Relator